【裁判字號】    92,簡上,6
【裁判日期】    920321
【裁判案由】    給付票款
【裁判全文】
臺灣彰化地方法院民事判決                            九十二年度簡上字第六號
    上  訴  人  丙○○
    訴訟代理人  乙○○
    被上訴人    台灣土地銀行
    法定代理人  甲○○
    訴訟代理人  戊○○
                丁○○
右當事人間請求給付票款事件，上訴人不服中華民國九十一年十二月五日本院彰化簡
易庭所為之第一審判決  (九十一年度彰簡字第六０七號)，提起上訴，本院判決如左
：
    主      文
上訴駁回。
第二審訴訟費用由上訴人負擔。
    事      實
甲、上訴人方面：
一、聲明：
    (一)原判決關於上訴人敗訴部分及假執行之宣告均廢棄。
    (二)右廢棄部分，被上訴人在第一審之訴駁回。
    (三)第一、二審訴訟費用均由被上訴人負擔。
二、陳述：除與原審判決記載相同者，茲予引用外，並補述略稱：
    (一)原判決附表所示三紙支票係人生企業股份有限公司  (下稱人生公司)法定代
        理人盧玉霞及其配偶陳主佑所偽造，已據上訴人向臺灣彰化地方法院檢察署
        提出刑事告訴，亦經彰化縣調查站通知上訴人前往接受調查，而依被上訴人
        提出受讓票據明細表記載，系爭三紙支票係屬汽車貸款，被上訴人自始從未
        找上訴人對保，可見被上訴人取得系爭三紙支票顯為惡意，原審未經調查，
        遽依票據法第十三條前段規定為上訴人敗訴之判決，忽視同條但書之規定，
        實有未洽。
    (二)另被上訴人自始並未舉證證明其係以何對價取得系爭三紙支票，其依票載金
        額對上訴人為請求，於法無據，原審就上訴人此部分之抗辯，均未調查，判
        決理由中亦未說明，顯未盡調查之能事，且有理由不備之違法。
    (三)上訴人在原審請求訊問證人陳百華，用以證明系爭三紙支票確為陳主佑所偽
        造，並非上訴人所簽發，但原審仍未調查，無法查明真相。
    (四)自認系爭三紙支票為上訴人所有，印文亦為真正，但系爭三紙支票是上訴人
        借予證人陳百華使用，當時是向銀行請領支票後，直接將整本支票及印鑑交
        付證人陳百華使用，而由證人陳百華持支票向人生公司辦理汽車貸款，依證
        人陳百華與人生公司之約定僅簽發六紙支票已足，但人生公司竟另外盜開十
        二紙支票，被上訴人取得系爭三紙支票是其中三紙。
    (五)上訴人自承無法舉證證明被上訴人取得系爭三紙支票係惡意或無對價取得。
    (六)上訴人為民國  (下同)二十七年出生，事發當時擔任醫師工作，上訴人以前
        亦曾使用過支票，並非不懂票據之人，但本件係遭訴外人陳主佑詐騙所致，
        上訴人已對訴外人陳主佑及人生公司法定代理人盧玉霞提出刑事告訴，目前
        尚未偵查終結。
三、證據：除援用原審提出之證據方法外，提出刑事告訴狀影本一件為證，並聲請
      訊問證人陳百華。
乙、被上訴人方面：
一、聲明：如主文所示。
二、陳述：除與第一審判決記載相同者，茲予引用外，並補述略稱：
    (一)系爭三紙支票是上訴人應證人陳百華之請求，於九十一年一月七日前往華南
        商業銀行彰化分行開設支票存款戶，並請領支票使用後，借票予證人陳百華
        ，再由證人陳百華持系爭三紙支票與訴外人朱麗玉換票，並持向人生公司借
        款，依票據法第十三條規定，上訴人不得以自己與被上訴人之前手人生公司
        間所存抗辯之事由對抗被上訴人。況被上訴人係自人生公司受讓系爭三紙支
        票，而人生公司持系爭三紙支票向被上訴人申請辦理票款融資，被上訴人依
        系爭三紙支票之票載金額八成撥貸，係有對價取得，上訴人指稱被上訴人以
        無對價取得系爭三紙支票云云，顯與事實不符。
    (二)被上訴人依財政部規定辦理授信業務，並向人生公司徵提客票，而經該公司
        提出系爭三紙支票，自屬合法，不生取得票據出於惡意或詐欺之問題，上訴
        人竟主張被上訴人取得票據出於惡意或詐欺，顯然罔顧事實，依最高法院六
        十四年台上字第一五四０號判例意旨，應由上訴人負舉證責任。
    (三)被上訴人持有系爭三紙支票縱令確係遭他人盜開，但上訴人已於九十一年五
        月二十四日向被上訴人所屬彰化分行承認系爭三紙支票債務，並申請准予每
        月償還新台幣  (下同)四萬七千元，由其配偶即上訴人訴訟代理人乙○○在
        該分行開立之帳戶直接扣繳，故上訴人以書面承認系爭票據債務後，竟為否
        認債務之抗辯，即無可採。
三、證據：除援用原審提出之證據方法外，另提出請領貸款申請書影本一件、受讓
      票據明細表影本一件、上訴人同意扣款申請書 (含乙○○開戶印鑑卡、開戶申
      請書)影本一件及存摺類存款分戶明細表影本四件為證。
    理      由
一、本件被上訴人在原審起訴主張其執有上訴人簽發，人生公司背書、付款人華南商
    業銀行彰化分行、發票日九十一年六月二十五日、九十一年七月十八日及九十一
    年七月二十五日、票號ＨＣ0000000、ＨＣ0000000、ＨＣ000
    0000、面額各為九萬六千八百元、七萬五千二百八十元、九萬六千八百元之
    支票三紙，屆期提示均遭退票，爰依票據法律關係訴請上訴人及人生公司連帶給
    付上開票款，並自各該支票提示日起至清償日止按年息百分之六計算之利息等情
    ( 被上訴人在原審請求人生公司給付上開票款部分，未據人生公司聲明不服，已
    告確定) 。上訴人則以其借票予證人陳百華使用，證人陳百華再持向人生公司辦
    理汽車貸款，系爭三紙支票遭人生公司之盧玉霞、陳主佑共同偽造，被上訴人以
    惡意及無對價取得系爭三紙支票，依票據法第十三條但書及第十四條規定，上訴
    人不負票據責任等語置辯。
二、被上訴人起訴主張其執有上訴人簽發，人生公司背書之右揭三紙支票，屆期提示
    均遭退票之事實，已據其提出支票及退票理由單影本各三件在卷為憑，核屬相符
    ，而上訴人就系爭三紙支票之真正亦不爭執，被上訴人此部分之主張自堪信為真
    實。
三、上訴人雖抗辯稱系爭支票係借予證人陳百華使用，證人陳百華再持向人生公司辦
    理汽車貸款，而系爭三紙支票遭人生公司之盧玉霞、陳主佑共同偽造，被上訴人
    復以惡意及無對價取得系爭三紙支票，依票據法第十三條但書及第十四條規定，
    上訴人不負票據責任云云。惟查：
  (一)按票據債務人不得以自己與發票人或執票人之前手間所存抗辯之事由對抗執票
      人。但執票人取得票據出於惡意者，不在此限。票據法第十三條定有明文。又
      票據行為乃不要因行為，即不以給付之原因為要素而得成立之行為，凡簽名於
      票據之人，不問原因如何，均須依票上所載文義負責，除執票人取得票據係出
      於惡意或詐欺者外，發票人不得以自己與執票人前手所存抗辯之意由，對抗執
      票人  (最高法院四十九年台上字第六七八號判例參照)。本件系爭支票係上訴
      人應證人陳百華之要求，於九十一年一月間向華南商業銀行彰化分行申請開設
      支票存款戶，請領支票使用後，上訴人將整本空白之支票簿及印鑑交付證人陳
      百華使用，證人陳百華再將該空白支票簿及印鑑持向人生公司辦理汽車貸款，
      詎訴外人即人生公司負責人盧玉霞之配偶陳主佑逾越證人陳百華之授權，擅自
      簽發含系爭三紙支票在內之上訴人名義之十二紙支票，並持向被上訴人及其他
      金融機構辦理票據融資  (票貼)借款花用乙節，已據上訴人陳明在卷，且經證
      人陳百華到庭證述明確  (參見九十二年二月十九日準備程序筆錄)，而上訴人
      復自承事發當時擔任醫師工作，以前亦曾使用過支票，並非不懂票據之人等語
      在卷  (參見九十二年三月十一日言詞辯論筆錄)，則上訴人抗辯稱系爭三紙支
      票係遭人生公司負責人盧玉霞之配偶陳主佑逾越授權偽造云云，並未提出積極
      事證以實其說，縱令上訴人已對訴外人之盧玉霞、陳主佑提出偽造有價證券之
      刑事告訴，在訴外人盧玉霞等二人經法院判決有罪確定前，仍難認訴外人盧玉
      霞等二人涉有上訴人指訴之犯行。本院依上訴人提出之相關證據資料審酌，仍
      無從認定上訴人此部分之抗辯為真，參照票據法第十三條本文規定意旨，票據
      債務人之上訴人自不得執其與被上訴人之前手即人生公司間之抗辯事由對抗執
      票人之被上訴人。況上訴人曾於九十一年五月二十四日書具申請書向被上訴人
      所屬彰化分行承認含系爭三紙支票在內之六紙支票債務，並願分期於每月三十
      日償還四萬五千元等情，有被上訴人提出該申請書影本一件足稽，復為上訴人
      不爭執，則上訴人既已對被上訴人承認系爭三紙支票債務在先，事後在本件訴
      訟反悔否認之，無異有意規避票據發票人之終局清償責任，即為法所不許。至
      上訴人另以票據法第十三條但書規定抗辯被上訴人取得系爭三紙支票自始未曾
      找上訴人對保，被上訴人取得票據顯屬惡意云云，然依被上訴人提出人生公司
      之「請領貸款申請書」所示，被上訴人係因受理人生公司申請辦理票款融資而
      取得系爭三紙支票，人生公司為借款人，該項借款並無保證人，被上訴人自無
      向票據債務人之發票人對保之必要，故上訴人以被上訴人取得支票未對保為由
      ，遽予認定被上訴人惡意取得系爭支票，容有誤會。
  (二)另以惡意或有重大過失取得票據者，不得享有票據上之權利  (第一項)；無對
      價或以不相當之對價取得票據者，不得享有優於其前手之權利  (第二項)；票
      據法第十四條設有規定。又票據行為，為不要因行為，執票人不負證明關於給
      付之原因之責任，如票據債務人主張執票人取得票據出於惡意或詐欺時，則應
      由該債務人負舉證之責 (參見最高法院六十四年台上字第一五四０號判例意旨
      ) 。本件上訴人雖以被上訴人係惡意、無對價取得系爭三紙支票，並要求被上
      訴人就以何對價取得系爭三紙支票負舉證責任云云，然當事人主張有利於己之
      事實者，就其事實有舉證之責任  (參見民事訴訟法第二百七十七條規定)，上
      訴人既主張上開有利於己之無對價關係抗辯，自應就被上訴人以無對價取得系
      爭三紙支票之事實先負舉證責任，若上訴人不能舉證證實自己主張之事實為真
      實，被上訴人就其抗辯事實即令不能舉證，或其所舉證據尚有疵累，亦應認為
      上訴人之主張為無理由  (參見最高法院十七年上字第九一七號判例意旨)，而
      上訴人在原審及本院審理過程均無法就上開有利於己之事實舉證以實其說，且
      自承無法舉證證明被上訴人取得系爭三紙支票係惡意或無對價取得等語 (參見
      九十二年二月十九日準備程序筆錄) ，益見上訴人此部分之抗辯顯乏依據，其
      要求被上訴人先負舉證責任，亦對民事訴訟法舉證責任分配原則有所誤認，委
      無可取。
四、又在票據上簽名者，依票上所載文義負責。發票人應照支票文義擔保支票之支付
    。執票人向支票債務人行使追索權時，得請求自為付款提示日起之利息，如無約
    定利率者，依年利六釐計算。票據法第五條第一項、第一百二十六條及第一百三
    十三條分別設有明文。本件系爭三紙支票之真正既為上訴人不爭執，而上訴人復
    無法對被上訴人主張直接原因關係抗辯，或就被上訴人取得系爭三紙支票為惡意
    或無對價取得舉證以實其說，已如前述，從而被上訴人依據票據法律關係訴請上
    訴人給付系爭三紙支票之票款二十六萬八千八百八十元，及自各該支票提示日起
    至清償日止按年息百分之六計算之利息，洵屬正當，應予准許。原審判決基於同
    一法律上之理由而為上訴人敗訴之判決，並依職權宣告假執行，其見解尚稱妥適
    ，應予維持。上訴意旨指摘原判決為不當，求予廢棄改判，即無理由，應由本院
    駁回上訴人之上訴。
五、結論：本件上訴人之上訴為無理由，並依民事訴訟法第四百三十六條之一第三項
    、第四百四十九條第一項、第四百六十三條、第七十八條，判決如主文。
中      華      民      國    九十二    年      三      月    二十一    日
                                    臺灣彰化地方法院民事第一庭
                                        審判長法  官    羅   培   昌
                                              法  官    蔡   紹   良
                                              法  官    林   金   灶
右為正本係照原本作成
不得上訴
中      華      民      國    九十二    年      三      月    二十一    日
                                          法院書記官    莊   何   江


司法院資訊處製作；財團法人民間司法改革基金會備份。
